臺灣高等法院刑事判決　　　　　　　　96年度上易字第1750號
上　訴　人　臺灣臺北地方法院檢察署檢察官
被　　　告　甲○○
上列上訴人因被告妨害名譽案件，不服臺灣臺北地方法院96年度
簡上字第3 號，中華民國96年6 月25日第一審判決（聲請簡易判
決處刑案號：臺灣臺北地方法院檢察署94年度偵字第18148 號）
，提起上訴，本院判決如下：
    主  文
上訴駁回。
    理  由
一、聲請簡易判決意旨略以：被告甲○○意圖散布於眾，於民國
    （下同）93年10月31日上午10時許，在不特定人得以共見共
    聞之臺北市○○區○○路131 號臺灣臺北地方法院檢察署大
    門前，散布其上載有告訴人乙○○為「堂堂一個號稱國際最
    大社團的理事長，確是如此卑鄙齷齪不光明正大的小人....
    」、「今天揭開乙○○這個洪門罪人的假面具，是要讓社會
    了解一個作惡多端的人是不配稱作忠義之士，他所謂理事長
    一席是靠矇騙而來。」、「企盼大家共同撻伐背離洪門宗旨
    的敗類乙○○，請大家警覺不要再掉入乙○○的陷阱」等詞
    之文書（以下簡稱：「系爭文件」）而誹謗乙○○，足生損
    害於社會大眾對乙○○之人格評價之行為，因認被告涉有刑
    法第309 條第1 項、及同法第310 條第2 項之誹謗罪嫌云云
    。
二、按犯罪事實應依證據認定，無證據不得認定犯罪事實；又不
    能證明被告犯罪者，應諭知無罪之判決，刑事訴訟法第154
    條第2 項、第301 條第1 項分別定有明文。又事實之認定，
    應憑證據，如未能發現相當證據，或證據不足以證明，自不
    能以推測或擬制之方法，為裁判基礎；且認定不利於被告之
    事實須依積極證據，苟積極證據不足為不利於被告事實之認
    定時，即應為有利於被告之認定；另認定犯罪事實所憑之證
    據，雖不以直接證據為限，間接證據亦包括在內，然而無論
    直接證據或間接證據，其為訴訟上之證明，須於通常一般之
    人均不致有所懷疑，而得確信其為真實之程度者，始得據為
    有罪之認定，倘其證明尚未達到此一程度，而有合理之懷疑
    存在，無從使事實審法院得為有罪之確信時，即應由法院為
    諭知被告無罪之判決（最高法院40年台上字第86號、30年上
    字第816 號、76年台上字第4986號判例亦同此意旨）。
三、本件聲請人認被告涉有上揭犯行，無非係以（一）被告甲○
    ○之供述。（二）告訴人乙○○之指訴。（三）被告甲○○
    於93年10月31日上午10時許公然散布之文書。（四）93年11
    月1 日報紙剪報，資為論據。惟訊據被告堅詞否認有何誹謗
    之犯行，辯稱：伊按鈴申告時所散發者，係另1 份新聞稿，
    並非系爭文件；又系爭文件非伊撰寫，係陳建宏私自以伊名
    義製作而散發；再伊於按鈴申告前，雖曾陪同證人陳建宏寄
    發文件，但因文件事先即由陳建宏密封，伊無從知悉文件內
    容，亦不知所寄發的是否係系爭文件等語。
四、本件內容載有告訴人為「堂堂一個號稱國際最大社團的理事
    長，確是如此卑鄙齷齪不光明正大的小人..... 」、「今天
    揭開乙○○這個洪門罪人的假面具，是要讓社會了解一個作
    惡多端的人是不配稱作忠義之士，他所謂理事長一席是靠矇
    騙而來。」、「企盼大家共同撻伐背離洪門宗旨的敗類乙○
    ○，請大家警覺不要再掉入乙○○的陷阱」等語之系爭文件
    ，確有經由郵寄方式寄送予洪門兄弟等情，業經證人即告訴
    人乙○○、證人劉耀基、苑守禮等人證述明確（見原審95年
    度易字第498 號卷第89頁，原審96年度簡上字第3 號卷第54
    頁、第143 頁反面）。是系爭文件確經寄送散布於他人，固
    堪認定。惟本件首應審酌者，厥為是否有證據證明被告為系
    爭文件之撰寫製作及散布之人，經查：
（一）證人陳建宏雖否認系爭文件係由伊所撰寫云云，惟據證人
      戴本湘於原審審理時證稱：系爭文件係證人陳建宏要對告
      訴人乙○○提出告訴時所撰寫，伊見過整份均為手寫之原
      件，伊因與證人陳建宏係兄弟相稱，故認得證人陳建宏之
      字跡等語（見原審96年度簡上字第3 號卷第144 頁反面至
      第145 頁）。即證人陳建宏於原審審理時亦證稱曾撰寫「
      民國93年7 月19日的事件說明陳情書」之文件（見原審96
      年度簡上字第3 號卷第147 頁反面），而該陳情書文件之
      文首即註明「撰寫人：甲○○」，文後亦署名「陳情人甲
      ○○」等字樣（見原審96年度簡上字第3 號卷第154 頁）
      ，顯見證人陳建宏確有使用被告「甲○○」名義書寫文書
      之前例。徵之被告於原審時供稱：系爭文件係陳建宏所寫
      ，因陳建宏化名為「洪建成」，反過來就是陳建宏等語（
      見原審96年度簡上字第3號卷第117頁），再核系爭文件中
      確有「執行秘書『洪建成』」等字樣（見偵查卷第44頁）
      ，且證人陳建宏亦坦承上揭名為「洪建成」者確係其化名
      等語（見原審96年度簡上字第3號卷第117頁）。雖系爭文
      件後方有署名「說明會陳述人：甲○○民國93年10月14日
      」等字樣，惟查無其他積極證據足資證明系爭文件為被告
      所撰寫，或有所知情，堪認系爭文件係於被告不知情之情
      狀下由證人陳建宏所擬撰，至為明確。
（二）又被告於警訊時雖曾供稱：當日確有散發新聞稿件等語（
      見偵查卷第10頁），惟辯稱所散發者，並非系爭之文件，
      而係偵查卷第29頁之新聞稿。經核被告所述之上開新聞稿
      所載：「時間：民國93年10月31日上午10點；地點：臺北
      地檢署臺北市○○路131 號前」等文字，確與被告於該日
      ，在臺灣臺北地方法院檢察署前扮演行動劇，並控告告訴
      人涉嫌妨害自由等案件之時地，均相吻合（見偵查卷第43
      頁反面、第44頁、本院依職權調閱被告告訴乙○○之臺灣
      臺北地方法院檢察署94年度偵字第10950 號全卷），反觀
      系爭文件僅載有「民國93年10月14日」之日期，並無與被
      告於93年10月31日聲討控告告訴人相關之記載。又證人劉
      耀基亦證稱：伊當日去現場採訪，記得沒有發放什麼文宣
      等語（見原審96年度簡上字第3 號卷第53頁反面至第54頁
      ）。是被告辯稱起訴書所載伊於93年10月31日上午10時散
      布之文件，並非系爭文件云云，應屬可採。再如前述，證
      人乙○○、證人劉耀基、苑守禮等人均證述係經由郵寄方
      式取得系爭文件等情。另證人陳建宏於原審審理時雖證稱
      ：伊於案發時有赴臺灣臺北地方法院檢察署，並在法院門
      口花圃旁之地上拿過系爭文件（見原審96年度簡上字第3
      號卷第114 頁），然證人陳建宏於該次調查時否認系爭文
      件係其所撰寫，且將系爭文件散布之責任完全推給被告，
      核與本院前揭調查證據之結果不符，能否僅憑證人陳建宏
      唯一之證述即認被告有在現場散布系爭文件，實非無疑。
      況證人陳建宏亦證稱：伊在現場並未看到有人在現場發放
      系爭文件，伊係自行由地上拿取等語（見原審96年度簡上
      字第3 號卷第114 頁），是公訴人認被告曾經坦承現場散
      發系爭文件云云，應有誤會。
（三）被告與證人陳建宏共同拜訪證人劉耀基後，確曾依證人劉
      耀基交付之地址寄送大批經彌封妥當之文件之牛皮紙袋一
      節，固不為被告所爭執。惟被告辯稱：並不知悉所寄發文
      件之內容，只是陪同證人陳建宏至劉耀基家中拿洪門弟兄
      之地址，那時候文件均已緎封等語。核與證人劉耀基於原
      審審理證稱：被告及證人陳建宏至伊住處時，除交付伊閱
      覽之該份文件未彌封之外，其餘均已彌封妥當等語相合（
      見原審96年度簡上字第3號卷第147頁）。亦無證據顯示被
      告與證人陳建宏就寄送系爭文件已事前討論、甚或被告曾
      經知悉該文件之內容，自難認被告就寄送文件有何主觀之
      誹謗犯意、或與陳建宏有犯意聯絡。是被告所辯與證人陳
      建宏拜訪證人劉耀基之前牛皮紙袋確實已經彌封，對於牛
      皮紙袋裝有系爭文件及其相關內容並不知情一節，尚非不
      可採信。
五、綜上所述，系爭文件並非被告撰寫、亦非被告所知情、或經
    由被告指示而散發，此外，復查無其他積極證據足以認定被
    告有何妨害告訴人名譽之犯行，應認其犯罪不能證明，自應
    諭知無罪之判決。
六、檢察官上訴意旨略以：
（一）被告於偵查中坦承「這篇文章不是我寫的，是陳建宏沒有
      經過我的允許就擅自寫的，他寫好有拿給我看，我知道這
      裡面有些陳述是事實，我說是這樣，其他的狀況就不是我
      知道的，我也不知道陳建宏會拿去散發。我在93年5 月認
      識陳建宏，很多事都是在我認識他之前發生的，所以這篇
      文章我是知情，但我不知道陳建宏要拿這篇文章做什麼」
      （見偵查卷第75頁背面），此部分之回答應係針對系爭文
      件而非指新聞稿。因被告坦承於93年10月31日在臺北地方
      法院檢察署大門口發放新聞稿，故對於新聞稿製作之目的
      應知之甚稔，而被告於該次偵查中顯然係就系爭文件所為
      之回答，是被告所稱發放之新聞稿應係系爭文件。
（二）據證人陳建宏於原審審理時已證述：系爭文件放置於法院
      門口花圃旁水泥柱可供人坐之處，並未見有何人散發，伊
      即上前自行拿取等語（見原審96年度簡上字第3 號卷第11
      4 頁），顯然系爭文件是經人故意放置該處，以此方式供
      人取閱而散發，而被告不僅為現場活動之發起人，且系爭
      文件之內容，與被告當天活動中所主張，亦屬相符，是被
      告對於系爭文件之發放，豈可能毫不知情？且該文章亦係
      以被告為撰寫人之名義，若被告不欲該系爭文件在公眾場
      所散發，應立即將文件回收，而不是放任系爭文件在公眾
      場所散發，被告顯然知情且有意在現場散佈。
（三）被告係替陳建宏處理洪門相關事務之助理，陳建宏撰寫系
      爭文件後曾交予被告閱覽，又被告於系爭文件寄發前，曾
      與陳建宏一同去找證人劉耀基，其對於找劉耀基之目的為
      何，及所帶給劉耀基之文件內容為何，豈可能均不知情，
      此與被告當時係協助陳建宏處理洪門事務之助理身分，顯
      有不合之處，被告辯稱不知當日交予劉耀基之文件、及所
      寄送之文件是系爭文件，顯有悖於常情。
七、惟查：
（一）被告固坦承於案發當日有散發新聞稿等語，惟否認所散發
      之新聞稿係系爭文件，且並無證據證明被告於現場所散發
      之新聞稿，與告訴人所提告之系爭文件係同一，已如前述
      ，是檢察官認被告所散發之新聞稿即為系爭文件云云，應
      有誤會。又被告縱於偵查中確曾供述有看過陳建宏以伊名
      義撰寫之系爭文件無訛，惟其同時亦供稱：不知陳建宏會
      去散發，亦不知陳建宏為何會寫系爭文件等語。準此，既
      無證據證明其有散布於眾之意圖，豈能因其曾閱覽過系爭
      文件之內容即認其應對證人陳建宏散布之行為負責。
（二）被告雖為93年10月31日聲討告訴人現場活動之發起人，惟
      被告於現場所發放之文件應係偵查卷第29頁所示之新聞稿
      ，而非系爭文件，系爭文件應係陳建宏另行寄發。再陳建
      宏於原審審理時有關於案發現場拿取系爭文件之證詞，為
      本院所不採等情，均如前述。檢察官仍以證人陳建宏與事
      實不符之證言指謫原判決不當，亦嫌未洽。
（三）至上訴意旨指稱：被告係替陳建宏處理洪門相關事務之助
      理，陳建宏撰寫系爭文件後曾交予被告閱覽，又曾與陳建
      宏一同去找證人劉耀基，其對於找劉耀基之目的為何，及
      所帶給劉耀基之文件內容為何，不可能不知情等情。均屬
      臆測之詞，尚乏任何積極證據足以證明。
八、綜上所述，原審以不能證明被告犯罪，而諭知其無罪之判決
    ，其認事用法，核無違誤，檢察官以前揭理由提起本件上訴
    ，指摘原判決不當，並無理由，應駁回之。
據上論斷，應依刑事訴訟法第368 條，判決如主文。
本案經檢察官張熙懷到庭執行職務。
中　　華　　民　　國　　96　　年　　10　　月　　11　　日
　　　　　　　　　刑事第一庭審判長法　官  蔡長溪
　　　　　　　　　　　　　　　    法　官  陳春秋
　　　　　　　 　 　　　　　　　　法　官  謝靜恒
以上正本證明與原本無異。
不得上訴。
                                  書記官  陳珮茹
中　　華　　民　　國　　96　　年　　10　　月　　11　　日
